【裁判字號】    90,台上,1319
【裁判日期】    900308
【裁判案由】    違反水利法
【裁判全文】
最高法院刑事判決                                九十年度台上字第一三一九號
    上訴人  台灣高等法院台南分院檢察署檢察官
    被  告  甲○○
右上訴人因被告違反水利法案件，不服台灣高等法院台南分院中華民國八十九年十二
月十三日第二審更審判決（八十九年度上更(二)字第五一七號，起訴案號：台灣嘉義地
方法院檢察署八十四年度偵字第五六○一號），提起上訴，本院判決如左：
    主  文
原判決撤銷，發回台灣高等法院台南分院。
    理  由
本件原判決以公訴意旨略以：被告甲○○係白河建設有限公司（下稱白河公司）在嘉
義縣水上鄉○○段四四三號（現已整編為四四五、四四五之一、四四六之二等地號十
九筆）土地建築工地之現場負責人，明知該土地東側緊臨之寬五‧九二米之未登錄公
共排水溝，僅寬約二‧○七米係上開建築工地所屬之土地。詎竟意圖為白河公司不法
之利益，於民國八十四年四月間，在排水溝上覆蓋以鋼筋混凝土溝面以供該公司日後
完工後房屋之使用，繼於八十四年七月六日在白河公司所屬排水溝之部分土地上構築
圍牆，致八十四年五、六月大雨時，因建築工地高出鄰近民宅甚多，排水溝面被覆蓋
，工地之水未能自溝面流入排水溝，而泛流至鄰近民宅內，造成民宅嚴重積水，損害
他人權益，並生公共危險，因認被告涉有一行為觸犯刑法第三百二十條第二項之竊佔
罪嫌及水利法第九十二條之一第一項後段之罪嫌云云，經審理結果，認犯罪不能證明
，因而撤銷第一審科刑之判決，改判諭知被告無罪，固非無見。
惟查(一)審理事實之法院，對於案內一切與論罪科刑有關之證據，除認為不必要者外，
均應詳加調查，然後基於調查所得之心證，以為判斷之基礎，故證據雖經調查，若尚
有其他必要部分未予調查，即與證據未經調查者無異，倘仍遽予判決，自屬刑事訴訟
法第三百七十九條第十款所稱應於審判期日調查之證據未予調查之當然違背法令。查
被告於原審法院八十五年十月十四日勘驗現場應訊時自承：其於八十五年七月已自白
河公司離職，該筆錄經告訴人蕭昆山、被告及選任辯護人林春發律師簽名在卷（詳上
訴卷六十二頁），嗣於八十七年六月十五日始提出公司書立之證明書載明被告於八十
五年一月三十一日離職（詳更(一)卷一○一頁），並經該公司南部之負責人謝國欽證稱
：上開離職證明書係公司之會計林素梅所書立，再交其加蓋公司印章等語，上開二證
據呈南轅北轍，究竟何者為真實，原審未傳訊接辦人員及書立證明書之林素梅查明被
告離職日期，或調閱該公司開立之所得稅扣繳憑單，遽認被告確係八十五年一月三十
一日離職，並以白河公司所加蓋七‧三公尺、三‧二公尺之溝面係在八十五年四月間
所加蓋，自與被告無關等語，調查職責，尚有未盡。又原判決認定上開七‧三公尺、
三‧二公尺之溝蓋非被告任職時所加蓋（見原判決第四面），嗣又載明「前揭克林大
排水溝，除被告加蓋三段溝面，分別為二二‧六公尺、七‧三公尺、三‧二公尺外，
且尚留有二處各一公尺×一公尺正形涵口為排水口」（同上判決第五面），其理由說
明前後齟齬，自有理由矛盾之違法。(二)原判決認定克林大排水溝上三段溝面，其中第
一段係在八十四年四月間所加蓋，其餘二段係在八十五年四月間所加蓋，核與被告所
供：「三段加蓋部分都是我在白河建設公司任職時蓋的，在八十四年三月左右就全部
加蓋好了」（詳原審更(二)卷四十一頁），其採證顯與卷證資料不符，亦有證據上理由
矛盾之違法。(三)水利法第七十八條第一項第一、五款規定：「主管機關為保護水道，
應禁止在行水區內建造、種植、堆置、挖取，或設置遊樂設施、豎立廣告牌、傾倒廢
棄物，足以妨礙水流之行為。在堤身及其附屬建造物墾種、放牧或設置有害之建造物
，或在堤身指定通路外行駛車輛、牲畜」。而前開法條所稱之行水區，在已築有堤防
者，係指兩堤間之土地，未築有堤防者，則指尋常洪水位達到地區之土地而言，復為
同法施行細則第一百四十二條所明定。依嘉義縣政府八十七年四月二十八日八七府建
利字第四四七三三號函所稱：「本縣水上鄉柳林村十五鄰內之克林大排水溝應屬於水
利法第七十八條規定之水道（見原審更(一)卷第五十二頁），則該排水溝兩側溝壁可否
與堤防同視﹖如是，則被告利用該溝壁為支撐將其行水區上方（即溝面）加蓋，是否
與在堤身設置建造物或在行水區內建造之犯罪構成要件該當﹖該建築物能否謂為有害
建物﹖若該溝壁並非堤防，則被告加蓋溝面之位置，是否為尋常洪水水位可達到之地
區﹖被告加蓋溝面，是否損及他人權益或致生公共危險﹖攸關被告被訴違反水利法犯
罪之成立，本院前次發回意旨已加指明，原審未加調查審認，併有可議。檢察官上訴
意旨指摘原判決不當，尚非無理由，應認仍有撤銷發回更審之原因。
據上論結，應依刑事訴訟法第三百九十七條、第四百零一條，判決如主文。
中      華      民      國     九十     年      三      月      八      日
                              最高法院刑事第十庭
                                  審判長法官  莊  登  照
                                        法官  洪  明  輝
                                        法官  蔡  清  遊
                                        法官  黃  一  鑫
                                        法官  林  秀  夫
      右正本證明與原本無異
                                              書  記  官
中      華      民      國     九十     年      三      月     十五     日


司法院資訊處製作；財團法人民間司法改革基金會備份。
